臺灣高等法院高雄分院刑事判決　　　　　　　　八十九年度上更(二)字第一八一號
　　上　訴　人　台灣高雄地方法院檢察署檢察官
　　上　訴　人
　　即　被　告　甲○○
　　　　　　　（原名徐坤發）
　　指定辯護人　本院公設辯護人 李佩娟
右上訴人等因被告重傷害案件，不服臺灣高雄地方法院八十四年度訴字第二五二八號
中華民國八十五年三月十八日第一審判決（起訴案號：臺灣高雄地方法院檢察署八十
四年度偵字第一五六六０號），提起上訴，判決後，經最高法院第二次發回更審，本
院判決如左：
      主  文
原判決撤銷。
徐坤發使人受重傷，累犯，處有期徒刑參年貳月。
      事      實
一、甲○○（原名徐坤發）於民國（下同）七十九年間，因施用毒品案件，經臺灣高
    雄地方法院以七十九年度訴字第一四二三號判決科處有期徒刑三年六月確定，送
    監執行後於八十二年五月二十一日假釋出獄，八十二年十月二十四日假釋期滿執
    行完畢，仍不知謹慎，於八十四年七月二十四日凌晨零時三十分許，因傅香恆（
    原名為張香恆）酒後駕駛自用小客車偕同其友人張昌龍前往甲○○在高雄市○○
    區○○街四一號住處，欲向甲○○索取代為清償之二十二萬元票款，因傅香恒停
    放在甲○○住處前之自用小客車並未熄火，適為巡邏警員發覺前來詢問，傅香恒
    即到屋外將所駕駛之自用小客車熄火，再返回甲○○住處，因甲○○與傅香恒二
    人均誤以該巡邏警員係因對方報警而前來，彼此心生不滿而互起爭執，傅香恆即
    欲動手毆打甲○○，惟為張昌龍所勸阻，傅香恆復動腳踢甲○○，甲○○明知人
    類之眼睛極為脆弱，鐵製調整型板手質地又相當堅硬，如以之朝人眼睛刺下，有
    使人受傷造成眼球破裂或殘廢之可能，而當時傅香恆係徒手，未持任何器物，復
    有張昌龍在場勸阻，二人合力已足以排除傅香恆之毆打，詎為防衛來自於傅香恆
    之不法毆打，仍基於重傷害之犯意，持其公司所有之調整型板手朝傅香恒之左眼
    刺下，致傅香恒受有左眼眼球破裂、視網膜剝離之傷害，經治療後，其左眼視力
    低於萬國視力表零點零貳以下，達到毀敗一目之視能。
二、案經乙○○訴由臺灣高雄地方法院檢察署檢察官偵查起訴。
      理      由
一、訊據上訴人即被告甲○○（下稱被告）固承有於右揭時地持板手刺傷告訴人傅香
    恒之左眼之事實不諱，惟矢口否認有重傷害之故意，辯稱：因傅香恒懷疑巡邏之
    警員係伊密報前來，心生不滿，遂出言辱，並出手毆打伊，當時伊已倒在地上
    ，防衛已身之安全，乃隨手拿取置於走道之板手阻擋，才不慎傷及告訴人之左眼
    云云。
二、經查：
  (一)被告於原審供稱：「不是刀子，是調整型板手刺（傅香恒）的」、「（問：為何
    刺殺張（傅）香恒左眼﹖），因為他打我」、「告訴人與張昌龍二人來找我要債
    ，告訴人先出手打我等語（見原審卷三四頁反面），而告訴人傅香恒於本院前審
    亦陳稱：「我和他（指被告）為借錢的事起爭執而打架」等語（見本院上更(一)字
    第二二五號卷第八十四頁背面）。參以證人即在場之張昌龍於檢察官偵查中結證
    稱：「我們都是好朋友（指其與被告及告訴人間），原金錢糾紛已講好，本要離
    去，適二位巡邏警員經過，前來敲門，詢問傅香恒的車為何未熄火，雙方以為是
    對方叫警察來，徐坤發（已更名為甲○○，下同）於暗室中拿一把尖尖的刮鬍刀
    （證人於黑暗中誤認）往傅香恒左眼插下去。」等語（見偵查卷十六頁反面），
    於本院前審證稱：「我們是十二點以後才到甲○○家，傅香恆要甲○○開本票，
    甲○○也簽本票了，正好警察臨檢，因為我和傅香恆的車子停在外面，我的有熄
    火，傅香恆沒有熄火，警察就叫傅香恆出來把車熄火，他們二人都懷疑對方報警
    ，傅香恒就打徐坤發，我有阻擋，傅香恒就用腳踢徐坤發，徐坤發就隨手拿一樣
    東西刺傅香恒，是什麼東西，我不知道，我看見傅香恒流血，就抱住徐坤發，並
    叫在外面等的女朋友將傅香恒送醫。」等語（見本院上訴卷二二頁倒數第一行起
    ）觀之，被告與告訴人傅香恆二人係因誤認巡邏警員係對方報警而來，因而互起
    爭執，傅香恆進而先行動手毆打被告，惟為張昌龍所勸阻，傅香恆復動腳踢被告
    ，被告遂拿取調整形板手朝告訴人傅香恆眼睛刺下無訛。
  (二)又人類眼睛極其脆弱，如以質地堅硬之鐵製板手朝人眼睛刺下，有可能造成眼球
    破裂或殘廢之可能，此為一般公眾所週知之事實，被告不能諉為不知，竟仍持鐵
    製調整型板手朝告訴人傅香恆左眼最脆弱之部位刺下，則告訴人傅香恆眼球因而
    破裂或殘廢已為被告所能預見，乃仍決意為之，其有使告訴人受重傷之故意至為
    灼然，被告所辯無重傷害之故意云云，顯非可採。
  (三)告訴人傅香恒（即乙○○）被毆後前往長庚紀念醫院高雄分院治療，診斷結果為
    「左眼眼球破裂合併眼內出血及網膜剝離」（見偵查卷第四頁），於八十四年十
    二月二十九日接受診療時，最佳矯正視力為可感手動二十公分，低於萬國視力表
    ０．０２，有惡化之可能（見原審卷第六八頁），嗣於八十五年五月七日前往看
    診時之矯正視力為０．０２。八十五年七月九日之最佳矯正視力為０．０１（見
    本院上更一字第二二五號卷第十九頁背面起證人郭鍚恭醫師之證言），嗣於八十
    六年四月一日、八十八年二月一日先後前往該院就診結果，左眼裸視可辨手動仍
    為二十公分，低於萬國視力表０．０２，視網膜黃斑部貼合良好（見本院上更(一)
    字第二二五號卷第第一０八頁、本院上更(二)字第一八一號卷第一四九頁），最後
    經本院於九十一年一月三十日函請高雄醫學大學附設中和紀念醫院鑑定結果，亦
    認其左眼視力在０．０二以下，此有鑑定報告在卷可憑（見本院上更(二)字第一八
    一號卷第一九一頁）。雖該高雄醫學大學之鑑定報告並有：「左眼無水晶體合併
    視神經萎縮及黃斑部病變、雙眼糖尿病視網膜病變」等病情之記載，惟如前所述
    ，告訴人傅香恆在八十六年四月一日、八十八年二月一日前往長庚醫院高雄分院
    看診時，其左眼視力已低於萬國視力表０．０２，且當時視網膜黃斑部貼合良好
    ，並無病變出現，參以前揭證人郭錫恭醫師所證：法律上之失明，是低於０‧０
    二等語觀之（見本院上訴卷第四九頁反面），足認告訴人傅香恆當時之左眼視力
    已達毀敗程度無訛。是尚難以事後告訴人傅香恆雙眼糖尿病視網膜病變，認告訴
    人傅香恆視力達於毀敗之程度係因上開疾病所引起，而執為被告有利之認定。又
    證人郭錫恭醫師於本院前審證稱：「張香恆正好是０．０２」等語（見本院上訴
    卷第四九頁背面），惟其事後又到庭證稱：「（問：針對最高法院所指，你在本
    院上訴卷四九頁所稱：被害人之最佳矯正視力為０‧０二，而原審卷六八頁之診
    斷證明書為低於０‧０二，其情形是如何﹖），八十四年十二月二十九日開立診
    斷證明書當時，最佳矯正視力為可感手動二十公分（低於萬國視力表０‧０二）
    ，而在八十五年五月七日，被害人又來看診，當時他的最佳矯正視力為０‧０二
    ，在八十五年七月九日，他的最佳矯正視力為０‧０一（低於萬國視力表０‧０
    二），因為前一庭是八十五年七月二日所做之證言，所以當時作證是以八十五年
    五月七日的診斷為準」等語（見本院上更(一)字第二二五號卷第十九頁背面起），
    是其上開「張香恆正好是０‧０二」等語之所證，係以八十五年五月七日的診斷
    為準，並非以八十六年四月一日看診時之診斷為準，從而證人郭錫恭於本院前審
    所為有關視力為「０．０２」部分之證言，亦不足採為被告有利之認定。
  (四)按對現在不法之侵害，而出於防衛自己或他人權利之行為不罰。但防衛過當者，
    得減輕或免除其刑，刑法第二十三條定有明文。所謂防衛過當，係指防衛行為超
    越必要之程度而言，防衛行為是否超越必要之程度，須就實施之情節而為判斷，
    即應就不法侵害者之攻擊方法與其緩急情勢，由客觀上審查防衛權利者之反擊行
    為，是否出於必要以定之，再者，彼此互毆，如一方初無傷人之行為，因排除對
    方不法侵害而加以反擊，即得以正當防衛論。故侵害已過去之報復行為，與無從
    分別何方為不法侵害之互毆行為，均不得主張防衛權，此有最高法院三十年上字
    第一０四０號、六十三年度台上字第二一０四號判例可資參照。依證人張昌龍前
    揭所證，告訴人傅香恆亦係因誤認巡邏警員為被告報警而前來，因而與被告起爭
    執後先動手毆打被告，於遭證人張昌龍所勸阻後，告訴人傅香恆仍不罷休，復動
    腳踼被告，被告始拿取調整形板手朝告訴人傅香恆眼睛刺下，已如前述，是本件
    重傷害事件係告訴人傅香恆先下手毆打被告，被告為阻止告訴人傅香恆之續行毆
    打始出手反擊無訛。依刑法第二十三條之規定，及前揭最高法院有關互毆所著之
    判例意旨，被告固有防衛權。惟當時除被告及告訴人傅香恆外，尚有證人張昌龍
    在場，且張昌龍亦進行勸阻告訴人傅香恆毆打被告之行為，告訴人傅香恆既未持
    任何器物，而係徒手或以腳攻擊被告，依告訴人傅香恆之上開攻擊方法，被告與
    張昌龍二人已足以適當排除告訴人傅香恆之反擊，實無以質地堅硬之調整形板手
    反擊告訴人傅香恆眼睛之必要，是被告雖有防衛而反擊之權利，惟其行為仍超過
    防衛所必要，仍不能阻卻違法，僅得依刑法第二十三條但書之規定減輕或免除其
    刑。亦即被告之行為仍具違法之可罰性，仍應依法課予應負之刑責。
  (五)綜上所述，被告所辯係不慎傷及告訴人傅香恆之眼睛云云，並非可採，所辯係為
    防衛權利等語，固然屬實，惟其行為仍屬過當，仍應依法論科。
三、被告本於重傷害之故意，持調整型板手朝告訴人左眼刺下，而達到毀敗一目視能
    之程度，核其所為，係犯刑法第二百七十八條第一項之重傷害既遂罪，公訴人認
    係成立重傷害未遂罪，自有未洽（理由詳如前述）。被告於七十九年間因施用毒
    品案件，經法院判處有期徒刑三年六月，於八十二年五月二十一日假釋出獄，八
    十二年十月二十四日假釋期滿之事實，有臺灣高雄地方法院檢察署刑案資料查註
    紀錄表可稽，並經本院調取臺灣澎湖地方法院檢察署八十二年執護他字第三０三
    號卷宗查明屬實，茲於五年內再犯有期徒刑以上之本罪，應依累犯規定加重其刑
    。被告之行為係防衛過當，應依刑法第二十三條但書之規定減輕其刑，並依法先
    加後減之。
四、原審予以論罪科刑，固非無見；惟查：(一)告訴人傅香恒左眼視力已達毀敗一目視
    能之程度，應係重傷害既遂，已如前述，原判決認係重傷害未遂，自有未洽，(二)
    被告於七十九年間因施用毒品案件，經法院判處有期徒刑三年六月，於八十二年
    五月二十一日假釋出獄，八十二年十月二十四日假釋期滿，業據本院調卷查明屬
    實，已如前述，原判決則認定為「八十二年十二月十一日執行完畢」，亦有未合
    。(三)被告之行為合於正當防衛之要件，僅超過防衛所必要，亦如上述，原判決未
    予認定，亦有未洽。被告上訴意旨否認犯罪，指摘原判決不當，檢察官循告訴人
    之請求認量刑過輕，指摘原判決不當，雖均無理由，惟原判決既有上開可議之處
    ，自應予撤銷改判。爰審酌被告因誤會而與告訴人發生爭執，且未念及其曾向告
    訴人借得前開之支票尚未清償，竟而動手傷害告訴人，告訴人所受前開傷害情形
    非輕，被告迄今尚未與告訴人達成和解，惟告訴人亦有疏失等一切情狀，酌情量
    處有期徒刑三年二月。至被告持以傷害告訴人之板手，並未扣案，且屬被告之公
    司所有，而非被告個人所有，已據被告於原審審理時供明在卷（見原審卷第四五
    頁反面第十一行），爰依法不予宣告沒收，併此敘明。
據上論結，應依刑事訴訟法第三百六十九條第一項前段、第三百六十四條、第二百九
十九條第一項前段、第三百條、刑法第二百七十八條第一項、第四十七條、第二十三
條但書，判決如主文。
本案經檢察官林應華到庭執行職務。
中    華    民    國     九十一     年       三       月     二十八     日
                              臺灣高等法院高雄分院刑事第四庭
                                  審判長法官  蕭權閔
                                        法官  陳吉雄
                                        法官  李嘉興
右正本證明與原本無異。
如不服本判決應於收受本判決後十日內向本院提出上訴書狀，其未述上訴理由者，
並得於提起上訴後十日內向本院補提理由書狀（均須按他造當事人之人數附繕本)「
切勿逕送上級法院」。
                                      書記官  呂素珍
中    華    民    國     九十一     年       三       月     二十八     日
                                                                  Ａ
